臺灣臺中地方法院民事判決　　　　　　　94年度家訴字第63號
原　　　告　庚○○
　　　　　　癸○○
　　　　　　辛○○
　　　　　　壬○○
　　　　　　丙○○
　　　　　　甲○○
　　　　　　丁○○
　　　　　　乙○○
上　一　人
法定代理人　戊○○
共　　　同
訴訟代理人　黃靖閔律師
複代理人　　子○○
被　　　告　寅○○
訴訟代理人　李淑女律師
複代理人　　張啟富律師
上列當事人間請求分割遺產事件，本院於民國九十四年八月十二
日言詞辯論終結，判決如下：
    主      文
兩造繼承被繼承人林貴祿所遺如附表一編號一至九及編號十三、
十四所示之遺產，准予分割。其分割方法為：（一）如附表一所
示編號一至五之存款、利息及警勤加給，暨自八十九年一月十日
起至遺產分割之日止之利息，按附表二所示兩造之應分配比例分
配價金。（二）如附表一所示編號六至八之股份及汽車於變價後
，按附表二所示兩造之應分配比例分配價金。（三）如附表一所
示編號九對江麗珠之債權，按附表二所示兩造之應繼分比例予以
分割分別共有。（四）如附表一所示編號十三、十四被繼承人林
貴祿所遺之債務，其中各新台幣拾萬柒仟佰拾壹元，由原
告癸○○、辛○○、壬○○各依新台幣肆萬伍仟柒佰柒拾柒元之
比例連帶負擔，餘額及原本孳生之利息，由兩造按附表二所示兩
造之應繼分比例連帶負擔。
訴訟費用由兩造依附表二所示應繼分比例負擔。
      事實及理由
壹、原告主張：
　一、被繼承人林貴祿於民國八十九年一月十日死亡，遺有如附
      表一編號一至十二所示總計新台幣（下同）一千一百一十
      一萬五千八百一十元之遺產。原告庚○○、癸○○、辛○○、壬○○與訴外人林鳳娥為被繼承人林貴祿之子女，被
      告寅○○為林貴祿續弦之配偶，均為被繼承人林貴祿之法
      定第一順位繼承人；其中訴外人林鳳娥已於八十五年一月
      十四日死亡，留有四子即原告丙○○、甲○○、丁○○、
      乙○○等四人，為林鳳娥應繼分之代位繼承人。是兩造對
      被繼承人林貴祿遺產之應繼分比例為原告庚○○、癸○○
      、辛○○、壬○○與被告寅○○各六分之一，原告丙○○
      、甲○○、丁○○、乙○○各二十四分之一。兩造就系爭
      遺產為公同共有，且系爭遺產並無不能分割之情形，亦無
      不分割之約定或協議，原告等人迭為催請被告分割遺產，
      然被告僅就附表一編號十一、十二之存款及利息分配，其
      餘之遺產則百般刁難，迄今拒不為分配，爰依民法第一千
      一百六十四條規定訴請分割系爭遺產。並聲明：附表一編
      號一至十所示之遺產及其利息，應按附表二之應繼分比例
      予以分割。
　二、對被告抗辯之陳述：
      被告主張被繼承人林貴祿生前曾向其兄嫂及胞弟借貸二百
      萬元云云，顯非事實，應由被告負舉證責任。又被繼承人
      林貴祿出賣股票所得一百零三萬四千四百零五元，係其去
      世前數日所為，當時林貴祿已因重症住在榮總之加護病房
      ，不可能親自處分。至於原告癸○○、辛○○、壬○○等
      三人於結婚前後數月，雖有自被繼承人林貴祿之帳戶各轉
      入一百萬元之事實，惟林貴祿於七十五年間分別轉入十萬
      元予原告癸○○、辛○○、壬○○等三人，屬父親給子女
      之零用錢，非因結婚贈與；癸○○畢業後，自六十八年五
      月開始工作，於七十七年一月十八日結婚，工作期間七年
      二月，均按月將部分薪水交由父母代存，林貴祿於七十六
      年十月間轉帳九十萬元予癸○○，屬婚前工作所得積蓄；
      辛○○自七十二年六月畢業後開始工作，於八十五年十二
      月十八日結婚，工作期間十三年六月，亦按月將部分薪水
      交由父母代存，林貴祿於八十五年間轉帳九十萬元予辛○○，亦屬婚前工作所積蓄；壬○○於八十年三月二十五日
      結婚，林貴祿於八十年二月二十四日給予十二萬元，嗣於
      八十五年間轉入七十八萬元，係因壬○○自七十四年六月
      畢業後，在家幫忙經營旅館業，工作期間四年四月，從未
      支領薪水，旅館營收全歸父母，因此應屬婚前之工作所得
      積蓄，故上開三百萬元不應歸扣等語。
貳、被告則以：被告與被繼承人林貴祿於七十七年三月二十九日
    結婚，當時林貴祿所生之五名子女皆已成年，嗣林貴祿於八
    十九年一月十日死亡，被告即於同年五月二十二日將其所有
    坐落台中縣豐原段四一三之二地號土地，及其上建築物即門
    牌號碼豐原市○○街四五巷三號房地移轉登記予原告庚○○
    及其妻王梅花，並於九十年一月十八日將林貴祿於台灣銀行
    豐原分行之優惠存款本息二百三十五萬五千七百二十四元分
    配予原告等人；林貴祿雖於台灣銀行豐原分行000000
    00000號帳戶另有存款二百二十萬元，惟因其先前曾向
    被告之兄嫂丑○○及胞弟魏金福分別借款一百四十萬元及六
    十萬元，是該林貴祿生前所負之二百萬元債務，自應先從遺
    產扣除。又林貴祿出賣股票所得一百零三萬四千四百零五元
    ，當時林貴祿雖在加護病房，但是其意識清楚，且買賣股票
    毋須親自場，故屬生前處分行為，應非遺產，原告逕列為遺
    產項目，顯有誤認。此外，被繼承人林貴祿生前曾借款予訴
    外人江麗珠等人五百二十七萬五千元，至今仍未取回，顯然
    原告未將林貴祿所遺留之全部遺產列出請求分割，僅就一部
    遺產請求分割，於法未合，被告不同意此分割方法。再者，
    林貴祿生前，即繼承開始前，曾因結婚贈與其女兒即原告癸○○、辛○○、壬○○等三人各一百萬元，依民法第一千一
    百七十三條規定，應予以歸扣等語置辯。並聲明：原告之訴
    駁回。
參、兩造不爭執之事實：
　一、被繼承人林貴祿已於八十九年一月十日去世，去世時如附
      表一編號一至九、十一、十二所示為被繼承人林貴祿之遺
      產，且對訴外人江麗珠有五百二十七萬五千元之債權。
　二、兩造俱為被繼承人林貴祿之法定繼承人，就被繼承人林貴
      祿之遺產之應繼分，原告庚○○、癸○○、辛○○、壬○○及被告寅○○各為六分之一，原告丙○○、甲○○、丁○○、乙○○各為二十四分之一。
　三、被繼承人林貴祿之遺產已申報遺產稅，並經財政部台灣省
      中區國稅局核定遺產稅在案。
　四、附表一編號十一、十二所示之遺產，兩造已協議分配完畢
      ；其餘遺產之分割則無法達成協議。
  五、兩造對於牌照號碼ＯＸ－三八八０號汽車之價值，經鑑定
      為四萬元，均無意見。
肆、本院判斷：
　一、被繼承人林貴祿於八十八年十二月二十一日出賣股票所得
      一百零三萬四千四百零五元，其於行為當時是否有意識能
      力？上開股票出賣所得即如附表一編號十是否應列入遺產
      範圍？
　（一）原告主張被繼承人林貴祿所有之股票，於八十八年十二
        月二十一日出賣時，林貴祿已入住加護病房，病情危急
        ，自無法處分股票，顯係被告擅自出賣，故所得之款項
        一百零三萬四千四百零五元應列入遺產範圍。被告則辯
        稱當時林貴祿雖住加護病房，惟意識仍清楚，其出賣股
        票屬生前處分行為，所得並非遺產。
　（二）經本院依職權向行政院國軍退除役官兵輔導委員會台中
        榮民總醫院函查被繼承人林貴祿於八十八年十二月二十
        一日住院當日之意識能力，該醫院回覆略以：由病歷記
        載，病患林貴祿於上開期日並無意識不佳之情形等語，
        復依護理記錄所載，林貴祿於八十八年十二月二十一日
        當日，尚能感覺身體疼痛，及表示意願，並能下床如廁
        等情，此有該醫院九十四年七月十四中榮醫企字第０九
        四０００三二九四號函文暨所附護理記錄影本在卷可稽
        。顯然被繼承人林貴祿於出賣股票當日之意識清楚，並
        非無意識能力，其所為之處分行為自為有效。是林貴祿
        既於生前即將所有之股票出賣，所得款項於其去世時若
        無剩餘，自非屬遺產。本件原告未能舉證上開出賣股票
        之所得，於繼承開始時，尚有餘額，原告之主張難以遽
        採。
　二、被繼承人林貴祿於原告癸○○、辛○○、壬○○等三人結
      婚前後，分別給予各一百萬元，是否為因結婚而贈與者，
      應將該贈與價額加入繼承開始時被繼承人林貴祿所有之財
      產中，為應繼財產？
　（一）按繼承人中有在繼承開始前因結婚、分居或營業，已從
        被繼承人受有財產之贈與者, 應將該贈與價額加入繼承
        開始時被繼承人所有之財產中，為應繼遺產。但被繼承
        人於贈與時有反對之意思表示者，不在此限。前項贈與
        價額，應於遺產分割時，由該繼承人之應繼分中扣除。
        贈與價額，依贈與時之價值計算。民法第一千一百七十
        三條固定有明文。
　（二）惟查原告癸○○、辛○○、壬○○等三人於結婚前後，
        分別自被繼承人林貴祿受領各一百萬元之金額，為兩造
        不爭執之事實。原告主張上開金額均係癸○○、辛○○
        、壬○○三人婚前之工作所得，暫時寄放於被繼承人林
        貴祿處，而於其等結婚時返還等語，並提出營利事業登
        記證影本一紙為證，被告則否認癸○○、辛○○、壬○○三人有交付工作所得予林貴祿。惟原告對於主張之該
        部分事實並未舉證以實其說，又縱認原告之主張為真實
        ，惟金錢係屬消費性之動產，於交付時，除有特別約定
        外，即移轉所有權，是原告癸○○、辛○○、壬○○縱
        將工作所得交予林貴祿，其工作所得金錢之所有權應認
        係已移轉為林貴祿所有，林貴祿自得自由支配運用；否
        則，若林貴祿將之花用殆盡，則林貴祿對原告癸○○、
        辛○○、壬○○尚負有清償義務，顯與常情不符。是嗣
        後於癸○○、辛○○、壬○○三人結婚前後，林貴祿分
        別給予其等各一百萬元，則應認係林貴祿以其自己所有
        之財產，因其等三人結婚而贈與。此外，證人己○○到
        庭結證略以：其與林貴祿係認認十多年之朋友，其亦認
        識原告癸○○、辛○○、壬○○三人，林貴祿曾向其提
        及若癸○○、辛○○、壬○○結婚，給予每人各一百萬
        元等語（本院九十四年八月十二日言詞辯論筆錄第二頁
        參照），是就證人己○○之前開證詞及原告癸○○、辛○○、壬○○亦確於結婚前後各自林貴祿受領一百萬元
        之事實觀之，林貴祿前開所給予原告癸○○、辛○○、
        壬○○個一百萬元，應屬因渠三人結婚而為贈與無疑。
        況原告復未能舉證癸○○、辛○○、壬○○確有將其工
        作所得寄託林貴祿之情事，是原告癸○○、辛○○、壬○○等三人自被繼承人林貴祿處受贈之三百萬元，應認
        定係因結婚而自被繼承人林貴祿取得。依前揭說明，自
        應將該贈與價額加入繼承開始時被繼承人所有之財產中
        ，為應繼財產已明。
　三、被繼承人林貴祿生前有無向訴外人魏金福、丑○○借款？
      數額若干？林貴祿是否已清償？
　（一）按繼承人自繼承開始時，承受被繼承人財產上之一切權
        利、義務；繼承人對被繼承人之債務，負連帶責任；繼
        承人相互間對於被繼承人之債務，除另有約定外，按其
        應繼分比例負擔之，法第一千一百四十八條前段、第一
        千一百五十三條定有明文。
　（二）本件被告抗辯被繼承人林貴祿生前於八十八年間，曾向
        其胞弟魏金福及兄嫂丑○○分別借款六十萬元、一百四
        十萬元週轉，並提出存摺影本一份為證，為原告所否認
        。經查，證人魏金福到庭證述：「被繼承人林貴祿生前
        曾向我借過六十萬元，分二次借款，第一次是在八十八
        年左右向我借五十萬元，我是匯款方式給他，其借款原
        因是被繼承人急用，當時並沒有簽下借據，也沒有其他
        人知悉，被繼承人生前都沒有清償。第二次是在隔不到
        一年左右，被繼承人又說因急用要向我借五十萬元，但
        我只借給他十萬元，也是以匯款方式，但仍未立下借據
        或是有他人知悉，被繼承人生前也沒有清償。」「因為
        第一次未清償，所以第二次才只借給他十萬。」「卷附
        的匯款紀錄確實是我匯給被繼承人。」等語（本院九十
        四年六月二十九日言詞辯論筆錄參照）；證人丑○○到
        庭亦證述：「我曾經借給林貴祿一次錢，約是在八十八
        年左右，他向我借一百四十萬元，他說他朋友要用到錢
        ，我是以匯款方式給付給林貴祿，他當時說很快就會還
        給我，但他生病後迄今都沒有還給我。」等語（本院九
        十四年八月十二日言詞辯論筆錄參照），且有上開存摺
        影本在卷可佐，原告復未能舉證反駁，是堪認被繼承人
        林貴祿生前向訴外人魏金福、丑○○借款共計二百萬元
        ，於死亡時尚未清償，屬遺產債務，應由各繼承人即兩
        造按其應繼分比例連帶負責。
　四、按繼承人有數人時，在分割遺產前，各繼承人對於遺產全
      部為公同共有；繼承人得隨時請求分割遺產，民法第一千
      一百五十一條、第一千一百六十四條本文分別定有明文，
      是遺產之公同共有係以遺產之分割為其終局目的，而以公
      同共有關係為暫時的存在，本件原告以遺產分割為由終止
      兩造間之公同共有關係，並主張兩造對系爭遺產並無約定
      不為分割，且依物之使用目的亦無不能分割之情形，本件
      兩造就系爭遺產之分割方法既無法自行達成協議，從而，
      原告依前揭規定請求分割遺產，自屬有據。又按公同共有
      物分割之方法，除法律另有規定外，應依關於共有物分割
      之規定，民法第八百三十條第二項定有明文。復按裁判分
      割共有物訴訟，為形式之形成訴訟，其事件本質為非訟事
      件，故法院定共有物之分割方法，雖應斟酌當事人之聲明
      、共有物之性質、經濟效用及全體共有人之利益等公平決
      之，然不受當事人聲明之拘束。
　五、本院審酌上開遺產之性質、經濟效用及公平原則，認應採
      取之分割方法如下：本件如附表一所示編號一至八之遺產
      價額合計為二百四十五萬零六百八十一元，加計被繼承人
      林貴祿生前因原告癸○○、辛○○、壬○○結婚而贈與之
      三百萬元，合計為五百四十五萬零六百八十一元，以兩造
      如附表二所示之應繼分比例計算，原告癸○○、辛○○、
      壬○○等三人應分得之價額各為九十萬八千四百四十六元
      （0000 000÷6），而依前所述，原告癸○○、辛○○、
      壬○○三人在被繼承人林貴祿生前所取得之受贈財產之總
      額各為一百萬元，納入歸扣結果，已超過其應得之上開金
      額，溢額為九萬一千五百五十四元（000000－0000000＝
      -91554），故就附表一所示編號一至五部分，原告癸○○
      、辛○○、壬○○不得再為分配，並應就附表一所示編號
      十三、十四被繼承人林貴祿所遺之債務，按主文第一項（
      四）所示之比例，與其餘原告及被告連帶負擔。附表一所
      示編號六至八之股份及汽車於變價後，按附表二兩造之應
      繼分比例予以分配價金（即原告癸○○、辛○○、壬○○
      該部分之分配比例均為零，其餘繼承人就該部分之分配比
      例仍如附表二所示）。另附表一編號九所示對江麗珠之債
      權，按附表二兩造之應繼分比例予以分割分別共有。綜上
      所述，兩造就被繼承人林貴祿之遺產分配，如附表一所示
      編號一至五之財產（即存款、利息及警勤加給），暨自林
      貴祿死亡之日即八十九年一月十日起至實際遺產分割之日
      止之利息，按附表二所示兩造之『應分配比例』分配價金
      （即原告庚○○及被告各為三分之一，原告癸○○、辛○○、壬○○均為零，原告丙○○、甲○○、丁○○、乙○○各為十二分之一）；而原告癸○○、辛○○、壬○○就
      附表一所示編號一至八部分均不能分得財產，且渠三人尚
      須就附表一所示編號十三、十四之債務，其中各拾萬柒
      仟佰拾壹元，仍由渠三人各依肆萬伍仟柒佰柒拾柒元
      之比例連帶負擔，而其餘繼承人就附表一所示編號一至八
      部分，仍依附表二所示『應分配比例』分配之（即原告庚○○及被告各為三分之一，原告丙○○、甲○○、丁○○
      、乙○○各為十二分之一）。至附表一所示編號九債權部
      分，則由兩造依附表二所示『應繼分比例』分配之（即原
      告庚○○、癸○○、辛○○、壬○○及被告各為六分之一
      ，原告丙○○、甲○○、丁○○、乙○○各為二十四分之
      一）。又附表一所示編號十三、十四所示債務，扣除前述
      由原告癸○○、辛○○、壬○○應連帶負擔部分後之餘額
      ，加上原本孳生之利息，則按附表二兩造之『應繼分比例
      』分配之（即原告庚○○、癸○○、辛○○、壬○○及被
      告各為六分之一，原告丙○○、甲○○、丁○○、乙○○
      各為二十四分之一）。
　六、綜上所述，原告請求分割如附表一編號一至九及編號十三
      、十四所示之遺產，為有理由，應予准許，爰判決如主第
      一項所示。
　七、本件事證已臻明確，兩造其餘攻擊防禦方法及證據資料，
      核與本件判決結果不生影響，毋庸一一論述，併予敘明。
  八、又分割遺產之訴，係必要共同訴訟，原、被告之間本可互
      換地位，且兩造均蒙其利，是本院認本件之訴訟費用應由
      兩造依其應繼分之比例負擔訴訟費用，較為公允，併此敘
      明。
　九、訴訟費用負擔之依據：民事訴訟法第七十八條、第八十一
  條第二款、第八十五條第一項但書。
中　　華　　民　　國　　94　　年　　8 　　月　　31　　日
                  家事法庭    法　官　簡賢坤
以上正本係照原本作成。
如對本判決上訴，須於判決送達後二十日之不變期間內，向本院
提出上訴狀（須附繕本）。
中　　華　　民　　國　　94　　年　　8　　 月　　31　　日
                              書記官
附表一
　┌──┬──────────────┬───────┐
  │編號│　　遺　　產　　項　　目　　│　　金　額　　│
  ├──┼──────────────┼───────┤
  │ １ │警勤加給刑事加成            │    116567    │
  ├──┼──────────────┼───────┤
  │ ２ │台灣銀行豐原分行000000000000│              │
  │    │帳號存款                    │   0000000    │
  ├──┼──────────────┼───────┤
  │ ３ │台彎銀行豐原分行000000000000│              │
  │    │帳號利息                    │     37067    │
  ├──┼──────────────┼───────┤
  │ ４ │台灣銀行豐原分行000000000000│              │
  │    │帳號存款                    │      2121    │
  ├──┼──────────────┼───────┤
  │ ５ │彰化銀行存款                │       351    │
  ├──┼──────────────┼───────┤
  │ ６ │長億實業股份有限公司股份    │      4575    │
  ├──┼──────────────┼───────┤
  │ ７ │台中縣豐原市信用合作社股份  │     50000    │
  ├──┼──────────────┼───────┤
  │ ８ │牌照號碼OX-3380號汽車一輛   │     40000    │
  ├──┼──────────────┼───────┤
  │ ９ │對第三人江麗珠等之債權      │   0000000    │
  ├──┼──────────────┼───────┤
  │１０│88年12月21日賣出股票所得    │   0000000    │
  ├──┼──────────────┼───────┤
  │１１│台灣銀行豐原分行000000000000│              │
  │    │帳號存款                    │   0000000    │
  ├──┼──────────────┼───────┤
  │１２│台灣銀行豐原分行000000000000│              │
  │    │帳號利息                    │    105524    │
  ├──┼──────────────┼───────┤
  │１３│積欠訴外人魏金福之債務      │    600000    │
  ├──┼──────────────┼───────┤
  │１４│積欠訴外人丑○○之債務      │   0000000    │
  ├──┼──────────────┼───────┤
  │１５│原告癸○○、辛○○、壬○○三│              │
  │    │人結婚前後受領之錢款        │   0000000    │
  └──┴──────────────┴───────┘
附表二
  ┌─────┬───────┬───────┐
  │繼承人姓名│　應繼分比例　│　應分配比例　│
  ├─────┼───────┼───────┤
  │庚○○    │六分之一      │三分之一      │
  ├─────┼───────┼───────┤
  │癸○○    │六分之一      │零            │
  ├─────┼───────┼───────┤
  │辛○○    │六分之一      │零            │
  ├─────┼───────┼───────┤
  │壬○○    │六分之一      │零            │
  ├─────┼───────┼───────┤
  │丙○○    │二十四分之一  │十二分之一    │
  ├─────┼───────┼───────┤
  │甲○○    │二十四分之一  │十二分之一    │
  ├─────┼───────┼───────┤
  │丁○○    │二十四分之一  │十二分之一    │
  ├─────┼───────┼───────┤
  │乙○○    │二十四分之一  │十二分之一    │
  ├─────┼───────┼───────┤
  │寅○○    │六分之一      │三分之一      │
  └─────┴───────┴───────┘
